臺灣高等法院民事判決　　　　　　　　　　　　　　九十二年度保險上字第二九號
　　上　訴　人　國泰人壽保險股份有限公司
　　法定代理人　蔡宏圖
　　訴訟代理人　賴盛星律師
　　被上訴人　　甲○○
　　訴訟代理人　王秀哲律師
右當事人間請求給付保險金事件，上訴人對於中華民國九十二年二月十四日臺灣士林
地方法院九十一年度保險字第一七號第一審判決提起上訴，本院於中華民國九十三年
二月十七日言詞辯論終結，判決如下：
    主  文
上訴駁回。
第二審訴訟費用由上訴人負擔。
    事實及理由
一、被上訴人起訴主張：訴外人（即要保人、被保險人）鄭國柱於民國九十年十月十
    二日向上訴人投保國泰全福一０一終身壽險，保單號碼0000000000號
    ，主約新台幣（下同）五十萬元，平安保險附約意外身故五百萬元，約定被保險
    人身故時之受益人為被上訴人（下稱系爭保約），鄭國柱於九十一年二月十七日
    因腦部外傷顱內出血意外死亡，符合系爭保約給付要件。而本件保險事故發生後
    ，被上訴人即通知上訴人，並於九十一年四月二十三日備齊文件請求給付保險金
    ，其後又以嘉義中山路郵局第二七五號函催給付，詎上訴人以各種理由推托而不
    願給付，依系爭保約第十七條約定，於被上訴人申請給付保險金後，上訴人應於
    十五日內給付，逾期應按年利一分加計利息給付，為此，爰依保險契約之法律關
    係，訴請上訴人給付五百五十萬元及自九十一年五月十日起至清償日止按年利一
    分計算之利息等情。並聲明駁回上訴人之上訴。
二、上訴人則以：（一）鄭國柱曾因酒精性肝疾病、肝昏迷、痙攣、癲癇等症狀於馬
    偕紀念醫院就診，而其於投保時，對於上訴人書面詢問有關過去五年內是否患有
    癲癇、肝炎、肝功能異常等疾病而接受醫師治療等之重要事項，均勾選「否」，
    違反保險法第六十四條所定據實告知之義務，且該義務之違反足以影響上訴人對
    於保險事故危險之估計，上訴人於本件保險事故發生後，即向馬偕紀念醫院查詢
    ，於九十一年六月七日經該院回函，知悉有解除之原因，旋於同年七月四日向被
    上訴人送達解除契約之意思表示，系爭保約已經上訴人之解除而溯及失效；（二
    ）參酌本件解剖結果及鄭國柱死亡狀態，鄭國柱之死亡應係其癲癇症發作並自氣
    管吸入嘔吐液體而窒息死亡，非屬意外事故，該死亡事故與被保險人未說明之事
    項，具有相當因果關係等語，資為抗辯。並聲明原判決廢棄，駁回被上訴人在原
    審之訴。
三、兩造不爭執之事實：
    鄭國柱於九十年十月十二日向上訴人投保系爭保約，約定被保險人身故時之受益
    人為被上訴人，系爭保約人身保險要保書背面被保險人告知欄５：「過去五年內
    是否曾因患有下列疾病，而接受醫師治療？診療或用藥？：：癲癇：：肝炎：：
    肝功能異常」等項，係勾選「否」。鄭國柱於九十一年二月十七日死亡，經被上
    訴人通知上訴人後，於九十一年四月二十三日向上訴人請求給付保險金，嗣又以
    嘉義中山路郵局第二七五號函催上訴人給付，而上訴人於九十一年七月三日向被
    上訴人為解除契約之意思表示，於同年月四日到達被上訴人，迄今仍尚未給付本
    件保險金等情，有系爭保約保險單、人身保險要保書、理賠申請書、鄭國柱相驗
    屍體證明書、臺灣板橋地方法院檢察署函、嘉義中山路郵局二七五號存證信函、
    收執聯等件為證，且為兩造所不爭執，堪信此部份之事實為真正。
四、本件經本院於九十二年七月二日與兩造整理並協議簡化爭點為（參見本院卷九十
    二年七月二日準備程序筆錄）：
（一）系爭保約之解除，應向何人為之？
（二）被保險人鄭國柱之死亡原因，是否屬於系爭保約所指之意外？
（三）被保險人鄭國柱之死亡，與其於訂立系爭保約時，未告知曾有肝病、癲癇等症
      狀，是否具有關聯性？
    茲分述之如下：
五、系爭保約之解除，應向何人為之？
（一）按解除權之行使，應向他方當事人以意思表示為之。契約當事人之一方有數人
      者，前項意思表示，應由其全體或向其全體為之，民法第二百五十八條第一、
      二項固定有明文。所謂當事人之一方有數人，不獨自始為數人，其後基於繼承
      為數人時，亦有其適用。惟保險契約係屬具特殊性質之第三人契約、利他契約
      ，要保人指定保險契約之受益人後，自被保險人死亡之時起，要保人對該保險
      契約即再無任何權利及義務。而保險法為民法之特別法，觀諸保險法第一百十
      二條（受益人之權利）：「保險金額約定於被保險人死亡時給付於其所指定之
      受益人者，其金額不得作為被保險人之遺產。」，可知，要保人之繼承人與保
      險金之請求權完全無關，而唯一可對保險契約主張權利（受益權）及負擔義務
      （提出聲請書、檢具相關文件）者，僅有受益人，此為保險契約異於一般契約
      之處。倘強調保險契約之解除仍應與一般契約同，其解除權行使之對象為要保
      人之全體繼承人，則於受益人與要保人之繼承人不同一時，易致受益人權利行
      使之受損。另依系爭保約第八條第三項：「本公司解除契約時應通知要保人，
      如因要保人死亡、居住所不明，致通知不能送達時，本公司得將該項通知送達
      受益人」之約定，保險人依上開約定自可僅向受益人為解除契約之意思表示。
（二）本件被上訴人主張：系爭保約之要保人鄭國柱既已死亡，則上訴人行使解除權
      時，應對鄭國柱之全體繼承人為之。而鄭國柱尚有女兒鄭于青，為其直系血親
      卑親屬之法定繼承人。惟上訴人僅係以被上訴人為對象解除系爭保約，而未對
      鄭國柱之全體繼承人為之，其所為解除契約之意思表示，不生解除之效力等語
      ，然依上開之說明，有關保險契約之解除，如因要保人死亡，保險人得僅對受
      益人為之，而系爭保約之受益人即為被上訴人，是上訴人僅對被上訴人為解除
      契約之意思表示，就解除權行使之對象言，依法尚無不合。被上訴人此部分之
      主張，應不足採。
六、被保險人鄭國柱之死亡原因，是否屬於系爭保約所指之意外？
（一）按意外傷害或死亡之定義，學說有原因說及結果說之區別，如採結果說，不問
      原因是否出於意外，若於結果出於意外者，即屬意外傷害或意外事故，但採原
      因說時，必須導致傷害或死亡之外界原因係出於意外者，方屬意外事故，若結
      果出於意外，而原因非出於意外者仍非意外傷害或死亡。本件系爭保約附約（
      指國泰平安保險附約）第二條第五項就「傷害」之定義為：「本附約所稱傷害
      ，係指被保險人於本附約有效的保險期間內，因遭受意外傷害事故（指非由疾
      病引起之外來突發事故），致其身體蒙受傷害」，解釋上係採原因說，而非結
      果說，前開約定所稱「外來突發事故」須一為「外來的」，即限定引起事故之
      原因出於自身以外之事故；二為「突發的」，即外在環境急速的變化，致不可
      預期或出於預料之外，於滿足此二條件，始能謂係外來而突發之事故。
（二）上訴人主張本件被保險人之死亡原因，依法務部法醫研究所鑑定書所載「死者
      鄭國柱，男，四十六歲。依解剖結果，死亡原因是頭部外傷顱內出血導致腦壓
      升高引起嘔吐，又自氣管吸入嘔吐液體引起窒息死亡。」，則其死亡原因乃氣
      管吸入嘔吐液體引起窒息死亡，顯係來自自身因素，至台大醫院函覆意見，就
      被保險人之直接死亡原因則認為嘔吐導致之氣管阻塞，嘔吐乃腦壓升高之結果
      ，腦壓升高是因腦血腫所引起，但腦膜下血腫為何發生，則無法判斷，亦認被
      保險人之直接死亡係因嘔吐導致氣管阻塞，該現象乃身體內在之因素造成，非
      屬外來因素，自不屬「意外傷害事故」等語。惟查：
  １、關於被保險人鄭國柱之死亡原因：經台灣板橋地方法院檢察署檢察官囑託法務
      部法醫研究所進行遺體解剖鑑定結果，死亡原因係：「頭部外傷顱內出血導致
      腦壓升高引起嘔吐，又自氣管吸入嘔吐液體引起窒息死亡。死亡方式為意外。
      」，而依鑑定經過之內容，有「：：沿額切面自右耳上切開頭皮至左耳上，前
      後向翻開，有額頂部頭皮下組織瘀血。沿冠狀切面環鉅取下顱骨，檢視顱內發
      現左側顱頂硬腦膜下腔出血約一二０毫升，右大腦前額葉頓挫傷，左側大腦水
      腫，左海馬回腦疝切跡，連續切面檢查腦實質，除水腫外無發現腦實質腫瘤。
      」之情形，另死亡方式分析另載有「死者頭部外傷型態為單一處頭皮下淤血，
      無頭皮挫裂傷，為大面積物體撞擊造成，可能是跌倒撞到牆壁或地面：：」等
      語，此有本院依職權向台灣板橋地方法院檢察署調取該署之九十一年度相字第
      二七六號相驗卷宗內附之法務部法醫研究所（九一）法醫所鑑字第○二七七號
      鑑定書可憑（見該卷第三八頁至第四八頁）。
  ２、依被保險人鄭國柱死亡陳屍狀態，其乃陳屍於房內，房內有床、衣櫃及梳妝台
      ，台上有日用品等物，無明顯翻動及破壞狀，且其係顏面部向上仰臥，右手伸
      直、左手略彎置於下腹部左側身體下壓枕頭等情，亦有上開相驗卷附之勘驗筆
      錄、事故現場照片可參。而台灣板橋地方法院檢察署就上訴人於九十一年五月
      二十九日國壽字第九一○五○四五八號函詢有關本件相驗書所載頭部外傷之原
      因，該署亦覆稱應係跌倒或為外力毆傷所致，亦有上開相驗案卷所附該署九十
      一年六月五日板檢森治九一相字第二七六號函可按（見該卷第五四頁）。
  ３、另本院依上訴人之聲請檢送鄭國柱上開之相驗卷及馬偕醫院就醫病歷資料，送
      請國立臺灣大學醫學院附設醫院鑑定結果認為：「（一）鄭先生有無罹患癲癇
      無法由病理解剖得知，需參考其以往就醫紀錄，另解剖肝臟發現肝臟被膜光滑
      ，無肝硬化或腫瘤之跡象，故應無肝昏迷或嚴重酒精性肝病之可能。（二）解
      剖發現鄭先生有硬腹膜下血腫一二○毫升，且額頂部有皮下瘀血，只能推斷為
      外力導致頭部撞擊所致，但究竟為跌倒所致或他人毆打則無法判斷。（三）鄭
      先生直接死因為嘔吐導致之氣管阻塞，嘔吐乃腦壓升高之結果，腦壓升高是因
      腦血腫所引起，但腦膜下血腫為何發生，則無法判斷。（非內發性疾病）」等
      語，此有該院九十二年十月十三日（九二）校附醫秘字第九二○○二一一二○
      五號函附本院卷可憑。
  ４、綜上，本件被保險人鄭國柱之死亡原因，應係外力撞擊頭部後，嘔吐導致氣管
      阻塞窒息死亡，依前揭１有關原因說之說明，屬於外來突發事故之意外，應堪
      以認定。
七、鄭國柱之死亡，與其於訂立系爭保約時，未告知曾有肝病、癲癇等症狀，是否有
    關聯性？
（一）按「訂立契約時，要保人對於保險人之書面詢問，應據實說明。要保人故意隱
      匿，或因過失遺漏，或為不實之說明，足以變更或減少保險人對於危險之估計
      者，保險人得解除契約；其危險發生後亦同。」保險法第六十四條第一、二項
      定有明文，又訂立保險契約時，對於保險人之書面詢問事項，未告知或為不實
      之說明，致影響保險人對危險之估計者，縱使保險事故已發生，保險人亦得解
      除契約，而要保人如主張保險人不得解除該保險契約者，則應證明其未告知或
      不實說明之事項與危險之發生間並無任何必然之關聯性始可。（最高法院八十
      八年台上字二二一二號民事判決參照）
（二）本件被保險人鄭國柱之死亡，如上所述，係屬外來突發事故之意外所致，則縱
      要保人鄭國柱確有未說明其曾患有肝病、癲癇等症狀而就診之情，而違反保險
      契約要保人應據實告知之義務，然其死亡危險之發生既屬意外，與上開未據實
      告知事項間尚無任何之關聯性，是上訴人以要保人因違反上開據實告知義務而
      解除系爭保約，依上說明，自非有據。
八、按「被保險人於本契約有效期間內身故者，本公司按保險單上所記載的保險金額
    給付身故保險金」、另「被保險人於本附約有效的保險期間內，因遭受第二條之
    意外傷害事故因而身故、殘廢或醫療時，本公司依照本附約的約定給付保險金。
    」系爭保約主約第十四條、平安保險附約第三條分別定有明文。又要保人或受益
    人應於知悉保險人應負保險責任之事故後十日內通知保險人，並於通知後儘速檢
    具所需文件向保險人申請給付保險金，保險人應於收齊申請給付保險金所需文件
    後十五日內給付之，逾期保險人應按年利一分加計利息給付之，系爭保約主約第
    十七條、平安保險附約第十三條亦詳有明文。本件被保險人鄭國柱於系爭保約有
    效其期間內之九十一年二月十七日意外死亡，合乎系爭保約給付之要件，被上訴
    人於通知上訴人後，並於九十一年四月二十三日請求給付保險金，已如前述，上
    訴人自應於十五日內（即五月八日）給付之，逾期即應按上開約定利率計算遲延
    利息。從而，被上訴人本於系爭保約之法律關係，請求上訴人給付保險金五百五
    十萬元，及自九十一年五月十日起至清償日止，按年息百分之十計算之利息，為
    有理由，應予准許。原審為上訴人敗訴之判決，理由部分就系爭保約之解除應向
    何人為之部分，見解雖有不同，惟結論並無二致，仍應予維持。上訴意旨指摘原
    判決不當，請求廢棄改判，為無理由，應予駁回。
九、本件事證已臻明確，兩造其餘之陳述及提出之攻擊防禦方法，核與判決結果不生
    影響，爰不一一審酌，附此敘明。
十、據上論結，本件上訴為無理由，依民事訴訟法第四百四十九條第二項、第七十八
    條，判決如主文。
中　　　華　　　民　　　國　　九十三　　年　　　二　　　月　  二十四 　 日
                              民事第十六庭
                                  審判長法  官  許  正  順
                                        法  官  翁  昭  蓉
                                        法  官  陳  邦  豪
正本係照原本作成。
如不服本判決，應於收受送達後二十日內向本院提出上訴書狀，其未表明上訴理由者
，應於提出上訴後二十日內向本院補提理由書狀（均須按他造當事人之人數附繕本）
上訴時應提出委任律師或具有律師資格之人之委任狀；委任有律師資格者，另應附具
律師資格證書及釋明委任人與受任人有民事訴訟法第四百六十六條之一第一項但書或
第二項（詳附註）所定關係之釋明文書影本。
中　　　華　　　民　　　國　　九十三　　年　　　二　　　月　　　　　　日
                                        書記官  張  淑  芬
附註：
民事訴訟法第四百六十六條之一（第一項、第二項）：
對於第二審判決上訴，上訴人應委任律師為訴訟代理人。但上訴人或其他法定代理人
具有律師資格者，不在此限。
上訴人之配偶、三親等內之血親、二親等內之姻親，或上訴人為法人、中央或地方機
關時，其所屬專任人員具有律師資格並經法院認為適當者，亦得為第三審訴訟代理人
。
